臺灣新北地方法院刑事判決
110年度金訴字第781號
公  訴  人  臺灣新北地方檢察署檢察官
被      告  許文瑄


選任辯護人  張衞航律師
上列被告因違反洗錢防制法等案件，經檢察官提起公訴（110年
度偵字第33480號），本院判決如下：
    主  文
許文瑄幫助犯洗錢防制法第十四條第一項一般洗錢罪，處有期徒
刑肆月，併科罰金新臺幣壹萬元，罰金如易服勞役，以新臺幣壹
仟元折算壹日。
    事  實
一、許文瑄依其智識程度及生活經驗，可預見將自己之金融帳戶
    （含提款卡及密碼）提供予真實姓名年籍不詳之人使用，常
    與財產犯罪密切相關，且可預見金融帳戶被他人利用以遂行
    詐欺犯罪及隱匿、掩飾犯罪所得財物或財產上利益，竟仍基
    於幫助他人實施詐欺取財犯罪及幫助洗錢之不確定故意，於
    民國110年5月17日17時39分前某日，在不詳地點，將其所申
    辦之合作金庫商業銀行帳號000-0000000000000號帳戶（下
    稱本案合庫銀行帳戶）之提款卡及密碼，以不詳方式，提供
    予真實姓名年籍不詳之成年人及所屬之詐欺集團（下稱本件
    詐欺集團）成員使用。嗣本件詐欺集團即意圖為自己不法之
    所有，基於詐欺取財之犯意，於110年5月17日17時39分前某
    時許，假冒蝦皮購物及銀行客服人員致電向陳羿伶佯稱：先
    前網路購物因設定錯誤重複20多筆訂單，需配合轉帳才能解
    除設定云云，致陳羿伶陷於錯誤，而於同日17時39分許、17
    時42分許、17時45分許，在屏東縣○○鄉○○路00號居處內，以
    網路匯款新臺幣（下同）9,985元、49,985元、40,015元至
    本案合庫銀行帳戶內，並於同日18時4分許，至屏東市○○路0
    0號萊爾富超商內操作ATM匯款20,971元至本案合庫銀行帳戶
    內，旋遭本件詐欺集團成員跨國提領一空。
二、案經陳羿伶訴由新北市政府警察局蘆洲分局移送臺灣新北地
    方檢察署檢察官偵查起訴。
    理  由
一、證據能力之認定：
    按被告以外之人於審判外之陳述，雖不符合刑事訴訟法第15
    9條之1至第159條之4之規定，而經當事人於審判程序同意作
    為證據，法院審酌該言詞陳述或書面陳述作成時之情況，認
    為適當者，亦得為證據，刑事訴訟法第159條之5第1項定有
    明文。查本判決以下援引之被告許文瑄以外之人於審判外之
    言詞或書面陳述，雖屬傳聞證據，惟當事人及辯護人於本院
    準備程序時均表示同意作為證據方法而不予爭執，本院審酌
    上開證據資料製作時之情況，尚無違法不當及證明力明顯過
    低之瑕疵，與本案待證事實復具有相當關連性，以之作為證
    據應屬適當，依前揭規定，認上開證據資料均得為證據。至
    非供述證據部分，並無事證顯示係實施刑事訴訟程序之公務
    員因違背法定程序而取得，復經本院依法踐行調查程序，皆
    應有證據能力。
二、認定事實所憑之證據及得心證之理由：
    訊據被告固坦承本案合庫銀行帳戶為其本人所申設之事實，
    惟矢口否認有何幫助詐欺取財、幫助洗錢之犯行，辯稱：本
    案合庫銀行帳戶是我媽媽幫我開的，因為當時我還沒滿20歲
    ，媽媽開完戶後當天晚上就將提款卡、存摺、密碼交給我，
    密碼部分沒有變更，就是原來銀行給的密碼，我拿到存摺、
    密碼、提款卡後，一、兩個禮拜内我有去合庫銀行旁的提款
    機去變更密碼；變更後的密碼是我先生的生日即790627；我
    只用過一次提款卡，（那次）我存500元進去，再將開戶的1
    ,000元跟我自己存的500元領出來，之後就沒有再使用，我
    將存摺、提款卡、密碼放在家中的櫃子裡，密碼我是寫在一
    張紙上，跟提款卡放在一起；家裡沒人知道我放在哪裡；我
    沒有將合庫銀行帳戶借予他人使用；我的提款卡遺失，何時
    遺失我不清楚；我是於110年5月要用玉山銀行帳戶時，發現
    由於本案合庫銀行帳戶被警示，所以連玉山銀行帳戶也無法
    使用，我才察覺本案合庫銀行帳戶的存摺、提款卡、密碼都
    不見了，我發覺不見後馬上去蘆洲分局三民派出所備案云云
    。經查： 
  ㈠本案合庫銀行帳戶係以被告之名義申辦乙節，有該帳戶新開
    戶建檔登錄單1份在卷為憑（見110年度偵字第33480號卷【
    下稱偵卷】第33至34頁），且開戶後上開帳戶之存摺、提款
    卡及密碼皆由被告自行保管一情，亦據被告自承在卷（見偵
    卷第8頁，本院110年度金訴字第781號卷【下稱本院卷】第5
    1至53頁）。又告訴人陳羿伶因本件詐欺集團成員以前述方
    式施用詐術，致其陷於錯誤，而於上述時間匯款共計120,95
    6元至本案合庫銀行帳戶內，旋遭詐欺集團跨國提領一空等節
    ，業經證人即告訴人於警詢時指述綦詳（見偵卷第11至12頁
    ），復有本案合庫銀行帳戶歷史交易明細查詢結果及存摺封
    面與內頁交易明細照片、告訴人提供之網路匯款畫面截圖、
    告訴人與詐欺集團通話紀錄截圖各1份可佐（見偵卷第23至2
    5頁、第35頁、第37頁、第77頁、第81頁）。是被告所申辦
    之本案合庫銀行帳戶確係遭詐欺集團成員作為詐騙告訴人匯
    款之用之事實，應堪認定。
　㈡被告雖辯稱本案合庫銀行帳戶之提款卡係遺失云云，惟其於
    警詢時供稱：我沒有將密碼記載在提款卡上或任何可能外流
    的地方（見偵卷第9頁）；於檢察事務官詢問時陳稱：印象
    中我沒將密碼記在提款卡上，但有可能跟銀行剛開始給我們
    的初始密碼單放一起；我並未更換銀行給的初始密碼；我共
    有5、6個帳戶，沒用的我也沒去註銷，就只有本案合庫銀行
    帳戶的提款卡遺失，我將這張提款卡另外跟其他資料放在一
    塊，可能和其他資料一同丟掉了（見偵卷第63至65頁）；於
    本院準備程序時改以上揭情詞置辯（見本院卷第51至52頁）
    ；嗣於本院言詞辯論期日時又稱：我有將本案合庫銀行帳戶
    的密碼用便條紙夾在提款卡上；我有4到5個帳戶，常用的放
    在一起，我所有的帳戶提款卡密碼都一樣，均是我先生的生
    日790627；我是98年申辦本案合庫銀行帳戶，當時就認識我
    先生並開始交往云云（見本院卷第142至146頁）。是被告對
    其究竟有無將提款卡密碼書寫在提款卡上或記載在紙張上而
    與提款卡同置一處、開戶後有無變更密碼、密碼係其自設定
    或沿用銀行提供之原始密碼等節，前後供述已有不一，且其
    於本院準備程序時固辯稱其將本案合庫銀行帳戶之提款卡、
    存摺及密碼一同放置在家中之櫃子內而一併遺失云云，然觀
    諸合作金庫銀行函覆本院上開帳戶之客戶事故查詢單，被告
    自98年8月19日開戶迄至111年1月5日止，均無變更密碼及申
    請補發存摺之紀錄（見本院卷第73頁），惟其卻能於110年5
    月20日警詢時提出本案合庫銀行帳戶之存摺供員警拍照附卷
    （見偵卷第37頁）。據上各情，被告所稱遺失一節，實難逕
    採為真。
  ㈢又按金融帳戶為個人理財之重要工具，關乎存戶個人財產權
    益之保障，與存戶之印鑑章、存摺、提款卡及密碼結合，其
    專屬性、私密性更形提高，故一般人均有妥善管理、使用自
    身金融帳戶相關資料之基本認識，是依一般人使用金融帳戶
    之通常經驗，大多依賴大腦記憶提款卡密碼，而不任意在任
    何物體上標示或載明密碼，縱令記性不佳，確有憑藉書寫記
    憶密碼之必要，亦知應將存摺、提款卡及密碼分別存放，以
    防提款卡失竊或遺失時，金融帳戶內之款項易遭他人依憑垂
    手可得之密碼即可輕而易舉盜領，甚或金融帳戶遭詐欺集團
    不法利用，導致無從控制、估量風險與損失，此為一般社會
    生活經驗及常情，不待深論，惟被告卻自承將本案合庫銀行
    帳戶之提款卡密碼書寫在紙上並與提款卡同置一處；尤有甚
    者，被告自98年8月19日開戶後即不曾變更密碼，且僅於98
    年8月23日、99年1月3日曾持金融卡自帳戶內各提款1,000元
    、500元，其後即未使用過該帳戶之金融卡（見本院卷第73
    至75頁），然時隔10年有餘，其猶能於110年12月23日本院
    準備程序及111年3月23日審理時當庭背誦該帳戶之金融卡密
    碼，遑論該密碼即為被告配偶之生日，對被告而言並非隨機
    無意義之數字組合，理當不難記憶，實無必要將此等密碼資
    訊記載於紙上，並與提款卡一同存放，徒增失竊後遭人提領
    存款之風險。是被告前開所為，顯與一般人審慎管理金融帳
    戶資料之常情相違。兼以本案合庫銀行帳戶於110年5月17日
    告訴人匯入第一筆詐騙款項前，其餘額為0元乙情，有該帳
    戶之歷史交易明細查詢結果1份在卷可考（見本院卷第75頁
    ），此核與一般幫助詐欺之行為人多交付帳戶內幾無餘額之
    帳戶，或於交付前先將帳戶內款項儘量提領完畢，以減少日
    後無法取回所生損失之犯罪型態相符。從而，被告上開辯詞
    ，即難採信。
  ㈣再者，申辦金融帳戶需填載申請人之姓名、年籍、地址等個
    人資料，且須提供身分證明文件以供查核，故金融帳戶資料
    可與持有人真實身分相聯結，而成為檢、警機關追查犯罪行
    為人之重要線索，是詐欺集團成員為避免遭查緝，於下手實
    施詐騙前，自會先取得與自身無關聯且安全無虞、可正常存
    提款使用之金融帳戶以供被害人匯入款項及提領之用；而金
    融帳戶之存摺與提款卡一旦遺失或失竊時，金融機構均有提
    供即時掛失、止付等服務，以避免存款戶之款項被盜領或帳
    戶遭不法利用，準此，竊得或拾獲他人金融帳戶之人，因未
    經帳戶所有人同意使用該金融帳戶，自無從知悉帳戶所有人
    將於何時辦理掛失止付甚或向警方報案，故詐欺集團成員唯
    恐其取得之金融帳戶隨時有被帳戶所有人掛失、止付而無法
    使用該金融帳戶，或無法順利提領匯入該金融帳戶內之贓款
    ，自無可能貿然使用竊得或拾得之金融帳戶作為詐欺人頭帳
    戶；輔以現今社會上存有不少為貪圖小利而出售、出租自己
    帳戶供他人使用之人，則詐欺集團成員僅需支付少許對價或
    以信用貸款、應徵工作等將來利益為誘餌，即可取得可完全
    操控而毋庸擔心被人掛失之金融帳戶運用，殊無冒險使用他
    人遺失或遭竊之金融帳戶之必要，此為本院審理此類刑事案
    件職務上已知之事項，而告訴人將款項匯入本案合庫銀行帳
    戶後，旋經人跨國提領一空乙情，有前引歷史交易查詢結果
    資料附卷足參，顯見詐欺集團成員於詐欺告訴人時，並不擔
    心本案合庫銀行帳戶已遭凍結、掛失而無法提領贓款或遭帳
    戶所有人持存摺、提款卡領取帳戶內贓款，意即上開帳戶之
    提領權限於斯時已在詐欺集團成員之掌控下。凡此俱徵：本
    案合庫銀行帳戶之提款卡及密碼應係被告自行交付他人使用
    。被告辯稱係遺失云云，無非事後圖卸之詞，核無可採。
  ㈤另刑法上之故意，可分為直接故意與不確定故意（間接故意
    ），所謂「不確定故意」，係指行為人對於構成犯罪之事實
    ，預見其發生而其發生並不違背其本意者，刑法第13條第2
    項定有明文。又金融存款帳戶，事關存戶個人財產權益之保
    障，屬個人理財之工具，若該帳戶之存摺與金融卡、密碼相
    結合，則專屬性、私密性更形提高，除非本人或與本人具密
    切親誼關係者，難認有何正當理由可交付予他人，稍具通常
    社會歷練與經驗法則之一般人亦均應有妥為保管該等物品，
    防止被他人冒用之認知，縱偶因特殊情況須將該等物品交付
    予他人，亦必深入瞭解該他人之可靠性與用途，再行提供使
    用；況申請開設金融帳戶並無任何特殊資格、門檻限制，一
    般人皆能以存入最低開戶金額之方式申請，同一人復得在不
    同金融機構申請複數金融帳戶使用，此乃眾所週知之事實；
    且參諸近年來利用人頭帳戶以行詐騙之事屢見不鮮，詐騙集
    團以購物付款方式設定錯誤、中獎、投資理財、退稅、家人
    遭擄、信用卡款對帳、提款卡密碼外洩、疑似遭人盜領存款
    等事由，詐騙被害人至金融機構櫃檯電匯，抑或持提款卡至
    自動櫃員機依其指示操作，使被害人誤信為真而依指示操作
    轉出款項至人頭帳戶後，詐騙集團再利用車手將款項提領一
    空之詐騙手法，層出不窮，此亦經政府多方宣導、披載，提
    醒一般民眾勿因一時失慮而誤蹈法網，輕易交付自己名義申
    辦之金融帳戶予他人，反成為協助他人犯罪之工具。從而，
    苟不以自己名義申辦金融帳戶，反以各種名目向他人蒐集或
    取得金融帳戶，帳戶所有人應有蒐集或取得帳戶者可能藉以
    從事不法犯行暨隱藏真實身分之合理懷疑及認識，此實為參
    與社會生活並實際累積經驗之一般人所可揣知。本件被告係
    一智識程度正常之成年人，學歷為大學畢業（見本院卷第14
    7頁），並非年幼無知或與社會長期隔絕之人，是依其智識
    能力及社會生活經驗，對於上情自無不知之理。是以，被告
    將本案合庫銀行帳戶之提款卡及密碼提供予他人時，對該蒐
    集帳戶之人可能以上開帳戶供作詐欺取財之非法用途並隱匿
    、掩飾犯罪所得財物或財產上利益等節，應有所預見，竟不
    違背其本意，仍提供該帳戶予他人使用，其主觀上具有幫助
    他人實施詐欺取財犯罪及洗錢犯罪之不確定故意，灼然甚明
    。
  ㈥綜上所述，被告前揭所辯，與卷附事證及常情有違，均不足
    採。本件事證明確，被告犯行堪以認定，應依法論科。 
三、論罪科刑：　
　㈠罪名與罪數：
    按刑法第30條之幫助犯，係以行為人主觀上有幫助故意，客
    觀上有幫助行為，即對於犯罪與正犯有共同認識，而以幫助
    意思，對於正犯資以助力，但未參與實行犯罪之行為者而言
    。幫助犯之故意，除需有認識其行為足以幫助他人實現故意
    不法構成要件之「幫助故意」外，尚需具備幫助他人實現該
    特定不法構成要件之「幫助既遂故意」，惟行為人只要概略
    認識該特定犯罪之不法內涵即可，無庸過於瞭解正犯行為之
    細節或具體內容。此即學理上所謂幫助犯之「雙重故意」。
    金融帳戶乃個人理財工具，依我國現狀，申設金融帳戶並無
    任何特殊限制，且可於不同之金融機構申請多數帳戶使用，
    是依一般人之社會通念，若見他人不以自己名義申請帳戶，
    反而收購或借用別人之金融帳戶以供使用，並要求提供提款
    卡及告知密碼，則提供金融帳戶者主觀上如認識該帳戶可能
    作為對方收受、提領特定犯罪所得使用，對方提領後會產生
    遮斷金流以逃避國家追訴、處罰之效果，仍基於幫助之犯意
    ，而提供該帳戶之提款卡及密碼，以利洗錢實行，仍可成立
    一般洗錢罪之幫助犯（最高法院刑事大法庭108年度台上大
    字第3101號裁定意旨參照）。被告將本案合庫銀行帳戶提供
    予不詳之詐騙行為人，使之得持以對告訴人施以詐術，致其
    陷於錯誤，並依指示匯款至上開帳戶等情，已如上述。被告
    所為固未直接實行詐欺取財、掩飾或隱匿特定犯罪所得之本
    質、來源、去向、所在之構成要件行為，惟其提供本案金融
    帳戶之提款卡及密碼予詐騙之人，確對本案詐欺行為人遂行
    詐欺取財、掩飾或隱匿特定犯罪（詐欺取財罪屬洗錢防制法
    第3條第2款之特定犯罪）所得之本質、來源、去向、所在資
    以助力，有利詐欺取財及洗錢之實行。故核被告所為，係犯
    刑法第30條第1項、第339條第1項之幫助詐欺取財罪，及刑
    法第30條第1項、洗錢防制法第2條第2款、第14條第1項之幫
    助一般洗錢罪。再被告以一行為同時觸犯幫助詐欺取財罪及
    幫助一般洗錢罪，為想像競合犯，應依刑法第55條規定，從
    一重論以幫助一般洗錢罪處斷。
　㈡刑之減輕：
    被告係基於幫助之犯意，而並未實際參與詐欺及洗錢犯行，
    所犯情節較正犯輕微，為幫助犯，爰衡酌其犯罪情節，依刑
    法第30條第2項規定減輕其刑。　　　
　㈢量刑：
　　爰以被告之責任為基礎，審酌其提供本案合庫銀行帳戶之提
    款卡及密碼予他人作為犯罪之用，增加告訴人尋求救濟及治
    安機關查緝犯罪之困難，且因被告提供上開帳戶，使告訴人
    受騙匯入之款項經提領後，即難以追查犯罪所得去向，而得
    以切斷特定犯罪所得與犯罪行為人間之關係，助長詐欺犯罪
    之猖獗、危害國內金融交易秩序，所為實不足取；兼衡其素
    行（見卷附臺灣高等法院被告前案紀錄表）、智識程度、家
    庭經濟狀況（見本院卷第147至148頁），暨其犯罪之動機、
    手段、目的、情節、告訴人所受損害，與其犯後否認犯罪，
    然業與告訴人成立調解，並已賠償告訴人10萬元（見本院卷
    第65至66頁）等一切情狀，量處如主文所示之刑，並就併科
    罰金部分，諭知易服勞役之折算標準，以示處罰。至辯護人
    雖請求給予被告緩刑之宣告，惟被告始終飾詞否認犯行，難
    認其有悔改之意，本院復已審酌上開情狀為量刑，若再予緩
    刑之宣告，恐難達警惕之效果，綜合前述情節，本院認並無
    以暫不執行為適當之情形，爰不予諭知緩刑。
四、沒收之說明：
    本件被告固將其合庫銀行帳戶之提款卡與密碼交付他人遂行
    詐欺取財及洗錢之犯行，惟依卷內事證，尚無積極證據足認
    被告有因交付帳戶而取得任何不法利益，自不生利得剝奪之
    問題，亦不須就正犯所獲得之犯罪所得負沒收、追徵之責。
    從而，即無宣告沒收其犯罪所得之適用，併予指明。　　
據上論斷，應依刑事訴訟法第299條第1項前段，洗錢防制法第14
條第1項，刑法第11條前段、第30條第1項前段、第2項、第339 
條第1項、第55條、第42條第3項，刑法施行法第1條之1第1項，
判決如主文。
本案經檢察官彭毓婷偵查起訴，由檢察官顏汝羽到庭實行公訴。
中　　華　　民　　國　　111 　年　　5 　　月　　11　　日
               刑事第七庭  審判長法  官  彭全曄

                                 法  官  白承育

                                 法  官  劉思吟
以上正本證明與原本無異。
如不服本判決應於收受送達後20日內向本院提出上訴書狀，並應
敘述具體理由；其未敘述上訴理由者，應於上訴期間屆滿後20日
內向本院補提理由書（均須按他造當事人之人數附繕本）「切勿
逕送上級法院」。
                                 書記官  廖俐婷
中　　華　　民　　國　　111 　年　　5 　　月　　16　　日
附錄本案論罪科刑法條全文：
洗錢防制法第14條：
有第二條各款所列洗錢行為者，處7 年以下有期徒刑，併科新臺
幣5 百萬元以下罰金。
前項之未遂犯罰之。
前二項情形，不得科以超過其特定犯罪所定最重本刑之刑。
中華民國刑法第30條第1項：
幫助他人實行犯罪行為者，為幫助犯。雖他人不知幫助之情者，
亦同。
中華民國刑法第339條：
意圖為自己或第三人不法之所有，以詐術使人將本人或第三人之
物交付者，處5 年以下有期徒刑、拘役或科或併科50萬元以下罰
金。
以前項方法得財產上不法之利益或使第三人得之者，亦同。
前二項之未遂犯罰之。